臺灣高等法院臺南分院刑事判決　　　　　　九十三年度上易字第二三二號　　　Ｇ
　　　上　訴　人　臺灣嘉義地方法院檢察署檢察官
　　　被　　　告　甲　○　○
右上訴人因被告重利案件，不服臺灣嘉義地方法院九十二年度易字第四○三號中華民
國九十三年三月十九日第一審判決（起訴案號：臺灣嘉義地方法院檢察署九十二年度
偵字第一二四九號），提起上訴，本院判決如左：
      主      文
上訴駁回。
      理      由
一、公訴意旨略以：被告甲○○有賭博前科，並因重利罪經本院判處有期徒刑七月，
    竟仍因昔日軍中同袍「陳明雄」帶同自稱「郭豐榮」之人，於民國（下同）九十
    一年一月二日至其位於嘉義縣民雄鄉○○村○○街四十八巷八號之住處，告以缺
    現金使用，欲向其借款新臺幣（下同）四十五萬元，遂乘其急迫而與之約定借款
    十日之利息為二萬元，其月息約為十三分，利息預扣；並由「陳明雄」交付如附
    表所示編號一之偽造支票一紙為擔保；惟為確保該借款之清償，乃再由「陳明雄
    」另行交付如附表所示編號二、三之偽造支票為擔保，而取得與原本顯不相當之
    重利。嗣甲○○分別於九十一年一月三日持如附表所示編號一之支票，及於同年
    一月十日持如附表所示編號二、三之支票至臺灣中小企業銀行民雄分行提示，經
    華南商業銀行及第一商業銀行發覺前揭支票均屬偽造，乃函警查辦。因認被告甲
    ○○涉犯刑法第三百四十四條之重利罪嫌。
二、公訴意旨認被告甲○○涉犯重利罪嫌，係以下列證據為其論據：(一)被告甲○○之
    自白；(二)證人陳明雄及乙○○之證詞；(三)如附表所示之偽造支票；(四)臺灣中小企
    業銀行託收票據明細；(五)嘉義民雄頭橋郵局一六六四四八號帳戶客戶歷史交易
    清單。
三、按犯罪事實應依證據認定之，無證據不得認定犯罪事實，刑事訴訟法第一百五十
    四條第二項定有明文。次按刑事訴訟法第一百六十一條業於九十一年二月八日修
    正公布，其第一項規定：檢察官就被告犯罪事實，應負舉證責任，並指出證明之
    方法。因此，檢察官對於起訴之犯罪事實，應負提出證據及說服之實質舉證責任
    。倘其所提出之證據，不足為被告有罪之積極證明，或其指出證明之方法，無從
    說服法院以形成被告有罪之心證，基於無罪推定之原則，自應為被告無罪判決之
    諭知，最高法院九十二年台上字第一二八號判例可資參照。末按重利罪之成立，
    係以乘人急迫、輕率或無經驗貸以金錢或其他物品，而取得與原本顯不相當之重
    利為要件，故苟未乘人急迫、輕率或無經驗，縱取得與原本顯不相當之重利，仍
    難令負重利罪責，此觀院解字第三０二九號、最高法院八十五年度台上字第四三
    八二號判決意旨自明。
四、訊據被告甲○○固坦承於右揭時地曾貸與「陳明雄」四十五萬元等情不諱，然堅
    詞否認有何重利罪嫌，辯稱：「伊當時並未明確約定利息，亦未預扣利息，且事
    後發現「陳明雄」所交付之三紙支票均屬偽造，伊連本金都被騙了，伊實為受害
    者」等語。經查：
  （一）被告於右揭時地曾貸與「陳明雄」四十五萬元，並有收受如附表所示支票之
        事實，迭據被告陳明在卷，並有如附表所示之支票附卷可稽，是此部分事實
        固堪認定。然被告所辯如附表所示之支票均係偽造等情，業據證人即如附表
        編號一所示帳號之真正所有人陳明雄及如附表所示編號二帳號之真正所有人
        乙○○結證屬實（見九十一年度偵字第三一七八號偵查卷第十七頁反面），
        並有如附表所示之偽造支票三紙、臺灣中小企業銀行託收票據明細、華南商
        業銀行麻豆分行九十一年一月十六日（九十一）華麻字第一四號函、華南
        商業銀行斗六分行九十一年二月四日（九十一）華斗字第二九號函、第一商
        業銀行南高雄分行九十一年一月十四日一南高字第九號函及陳明雄、乙○○
        於華南商業銀行開戶之印鑑卡附卷足稽，是被告所收受由「陳明雄」交付作
        為借款擔保之三紙支票均確係偽造無訛。另參以被告供稱：「（問：你支票
        何來？）陳明雄開給我的，因他到嘉義來做裝潢，說急需調錢來向我調的‧
        ‧‧」、「（問：林進發是何人？）是陳明雄拿給我時就已背書好了，斗六
        的地址我有去找找不到人？」、「（問：找的到那三人？）都找不到人。」
        （見九十一年度偵字第三一七八號偵查卷第九頁及第九頁反面）等詞；再佐
        以偵查中所傳喚之證人即如附表編號一所示帳號之真正所有人陳明雄與被告
        互不相識，亦非向被告借款之「陳明雄」，此據被告當庭指認無訛，亦據證
        人陳明雄結證屬實，且證人陳明雄復證稱：「（問：這帳號你的？）有，這
        帳號我的，這票不是我開的，字不是我寫的，印章也不是我的，我沒有去止
        付。」「（問：這支票你有丟掉？）沒有，也沒空白票流出，也沒開四十七
        萬的票。」等語；又證人乙○○亦證稱：「（問：這帳號是你的？）是，但
        這張支票不是我開出的，也沒有流出空白票，只是帳號我的。」（見九十一
        年度偵字第三一七八號偵查卷第十七頁）等詞，足認向被告借款之「陳明雄
        」持用如附表編號一所示同名同姓之偽造支票向被告佯稱急需用錢，另交付
        如附表所示編號二、三之偽造支票作為擔保，以取得被告信任，事後卻避不
        見面，顯係利用被告貪圖利益之心理，向被告詐取金錢，是該「陳明雄」本
        無借款之意，客觀上亦無任何「急迫、輕率或無經驗」之情形可言，至為灼
        然，是被告所為，自與刑法第三百四十四條重利罪之構成要件尚屬有間，尚
        難遽以重利罪責相繩。
  （二）公訴意旨固以被告之自白及如附表所示之支票為其論據，而認定被告與「陳
        明雄」約定借款十日之利息為二萬元，並據以推算其月息約為十三分，利息
        預扣等情，惟客觀上向被告借款之「陳明雄」顯無「急迫、輕率或無經驗」
        之情事，業如前述，而公訴意旨所舉前開證據應僅能證明被告貸款當時或存
        有取得重利之意思及確有收受支票之事實。然按刑法未遂犯之處罰，以有規
        定者為限，刑法第二十五條第二項定有明文，而刑法第三百四十四條重利罪
        並無處罰未遂犯之規定，縱認被告於交付「陳明雄」借款時，曾取得如附表
        所示之支票，而亦有藉此圖取利息之故意，本案仍因客觀構成要件未能完全
        相符，而刑法又不處罰重利罪之未遂行為，況本案審究之重點，不僅在於被
        告有否取得重利，尚須檢視本案『客觀上他人有無急迫、輕率、無經驗』等
        情，上訴意旨援用之最高法院九十一年台上字第五七○五號判決亦僅係『就
        收受票據是否即堪認係取得重利』此一要件而為闡明，然而認定被告是否該
        當於重利罪，自仍須審酌其他構成要件是否相符，而本件向被告借款之陳明
        雄，係以偽造之票據向被告詐騙，其主觀上並無借款之意，客觀上亦無急迫
        、輕率、無經驗之情事，因此，被告之行為仍與刑法重利罪之構成要件不符
        。
  （三）公訴意旨另舉證人陳明雄及乙○○之證詞、臺灣中小企業銀行託收票據明細
        、嘉義民雄頭橋郵局一六六四四八號帳戶客戶歷史交易清單等證據作為論
        據，然前開證據僅能分別證明如附表所示之支票係屬偽造、被告曾將支票託
        收而提示之事實而已。且公訴人對於被告如何乘他人急迫，輕率或無經驗等
        情，尚未能提出適合於證明犯罪事實之積極證據，並說明其證據方法與待證
        事實之關係，自無從獲得有罪之確切心證。再依全部卷證訴訟資料逐一剖析
        、參互審酌，然仍無法證明被告係利用他人急迫或輕率或無經驗等情而貸予
        金錢，依「罪證有疑，利於被告」之法則，自應為有利於被告之認定，認為
        本件不能證明被告犯有公訴人所指之重利罪。
五、此外，又查無其他任何積極之證據，足認被告有公訴人所指上述犯行，因此原審
    以不能證明被告犯罪而諭知無罪之判決，核無不合，檢察官上訴意旨，仍執前詞
    ，指摘原判決不當，並無可取，為無理由，應予駁回。
據上論斷，應依刑事訴訟法第三百六十八條，判決如主文。
本案經檢察官邱克斌到庭執行職務。
中    華    民    國      九十三      年      六      月      廿九      日
                                  臺灣高等法院臺南分院刑事第二庭
                                      審判長法官  葉    居    正
                                            法官  莊    俊    華
                                            法官  林    勝    木
右正本證明與原本無異。
不得上訴。
                                      法院書記官  吳    秋  賢
中    華    民    國      九十三      年      六      月      三十      日
附表：
┌──┬──────┬─────┬───┬─────┬─────────┐
│編號│支 票 號 碼 │票面金額  │發票人│發  票  日│銀   行   帳   號 │
├──┼──────┼─────┼───┼─────┼─────────┤
│一  │ＧＪ二六七二│四十七萬元│陳明雄│九十一年  │華南商業銀行斗六分│
│    │三三七      │          │      │一月十一日│行00000000│
│    │            │          │      │          │九三八三號        │
├──┼──────┼─────┼───┼─────┼─────────┤
│二  │ＦＳ一九二三│二十一萬七│乙○○│九十一年  │華南商業銀行麻豆分│
│    │七四四      │千元      │      │一月十二日│行00000000│
│    │            │          │      │          │五八五四號        │
├──┼──────┼─────┼───┼─────┼─────────┤
│三  │ＬＤ二六八九│二十五萬八│賴孝建│九十一年  │第一商業銀行南高雄│
│    │六三九      │千元      │      │一月八日  │分行０一三八三八號│
└──┴──────┴─────┴───┴─────┴─────────┘
